【裁判字號】    96,易,2469
【裁判日期】    970627
【裁判案由】    詐欺
【裁判全文】
臺灣士林地方法院刑事判決              96年度易字第2469號
公  訴  人  臺灣士林地方法院檢察署檢察官
被      告  己○○
上列被告因詐欺案件，經檢察官提起公訴（96年度偵續字第127
號），本院判決如下：
    主  文
己○○無罪。
    理  由
一、公訴意旨略以：被告己○○為址設臺北市○○區○○路1 段
    396 號7 樓之華統股份有限公司（下稱華統公司）及址設臺
    北市○○區○○街116 號7 樓之新統股份有限公司（下稱新
    統公司）的總經理，並為實際負責人，明知受託與其洽談成
    立弘諺科技股份有限公司（下稱弘諺公司）之戊○○僅同意
    承受轉任至弘諺公司之原華統或新統公司員工5 年內之年資
    可併入弘諺公司年資計算，如原任年資超過5 年以上者，則
    需由其自行負擔相關勞工權益，竟意圖為自己及第三人不法
    之利益，於民國89年間，多次在華統或新統公司之員工會議
    中，向員工告知其將擔任新成立之弘諺公司總經理，華統公
    司或新統公司之員工均可轉任至弘諺公司，並保證年資不受
    任何影響，致甲○○、癸○○、丁○○、丙○○、辛○○、
    乙○○、葉煌德等人陷於錯誤，先後於90年2 月27日、3 月
    30日及5 月2 日，由華統公司或新統公司轉任至弘諺公司，
    而未向原任公司結算年資請求發給資遣費。嗣甲○○等人轉
    任至弘諺公司後，該公司竟自94年度起，以營運不佳之原因
    ，先後於94年1 月7 日將丁○○、同年4 月15日將癸○○、
    葉煌德等人資遣，並僅以丁○○、癸○○、葉煌德任職於弘
    諺公司之年資發給資遣費，未依被告己○○之前承諾，加計
    丁○○、癸○○、葉煌德等人任職華統公司、新統公司之年
    資，甲○○等人至此始知受騙，並均有超過5 年以上之原任
    年資無法併入弘諺公司年資計算，致短少領取以年資為核算
    基準之資遣費等相關勞工權益，弘諺公司因之得財產上不法
    利益，因認被告己○○涉有刑法第339 條第2 項之詐欺得利
    罪嫌。
二、按被告以外之人於審判外之言詞或書面陳述，除法律有規定
    者外，不得作為證據；又被告以外之人於審判外之陳述，雖
    不符合同法第159 條之1 至第159 條之4 之規定，但經當事
    人於審判程序同意作為證據，法院審酌該言詞陳述或書面陳
    述作成時之情況，認為適當者，亦得為證據。當事人、代理
    人或辯護人於法院調查證據時，知有第159 條第1 項不得為
    證據之情形，而未於言詞辯論終結前聲明異議者，視為有前
    項之同意，刑事訴訟法第159 條第1 項及第159 條之5 分別
    定有明文。查本判決下列所引用之各該被告以外之人於審判
    外之陳述，雖屬傳聞證據，惟均經當事人於本院準備程序及
    審判期日中表示無意見而不予爭執，且迄至言詞辯論終結前
    亦未再聲明異議，本院審酌此等證據資料製作時之情況，尚
    無違法不當及證明力明顯過低之瑕疵，亦認為以之作為證據
    應屬適當，故揆諸前開規定，爰逕依刑事訴訟法第159 條之
    5 規定，認前揭證據資料均例外有證據能力。又有證據能力
    之證據非謂對被告犯罪事實已具備相當之證明力，僅足供本
    院判斷事實之真偽而已，合先敘明。
三、按犯罪事實應依證據認定之，無證據不得認定犯罪事實。又
    不能證明被告犯罪者，應諭知無罪之判決，刑事訴訟法第15
    4 條第2 項、第301 條第1 項分別定有明文。又告訴人之告
    訴係以使被告受刑事追訴為目的，是其陳述是否與事實相符
    ，仍應調查其他證據以資審認，始得為不利被告事實之認定
    。而認定被告有罪之事實，應憑證據，如未能發現相當之證
    據，或證據不足以證明，自不能以推測或擬制之方法以之為
    裁判基礎；且認定事實所憑之證據，其為訴訟上之證明，須
    達於通常一般之人均不致有所懷疑而得確信者，始得據為有
    罪之認定，倘其證明尚未達到此一程度，而有合理懷疑存在
    時，尚難為有罪之認定基礎；另茍積極之證據不足以為被告
    事實之認定，即應為被告有利之認定，更不必有何有利之證
    據，最高法院分別著有52年臺上字第1300號、40年臺上字第
    86號、76年臺上字第4986號判例可資參照。
四、公訴意旨認被告己○○涉有詐欺得利犯行，無非以告訴人甲○○、癸○○、丁○○、辛○○、丙○○、庚○○、乙○○
    之指訴、證人戊○○之證述，及甲○○、癸○○、辛○○、
    丙○○、庚○○、乙○○等人之勞工保險卡及華統、新統與
    弘諺公司之設立登記資料等為其論據。訊據被告雖坦承其原
    為華統公司、新統公司之總經理及實際負責人，並於弘諺公
    司成立時任該公司之總經理，惟矢口否認有何詐欺得利之犯
    行，辯稱：弘諺公司成立當時，代理公司其他大股東來洽談
    之戊○○確實有同意要完全承認原華統公司、新統公司轉任
    弘諺公司之員工的年資，戊○○並曾代理董事長主持89年12
    月之弘諺公司月會，公開承諾所有員工轉到弘諺公司任職者
    ，其原華統、新統公司員工之年資及年假等福利均維持不變
    ，戊○○也曾到華統、新統公司作過相同說明，沒有所謂5
    年內年資才承認之限制；此5 年限制是94年2 月之後資遣的
    員工在華統、新統公司之年資甚長，戊○○事後不願承認才
    出現的，其當初並未詐騙華統、新統公司員工到弘諺公司任
    職，轉任員工均是主動自願與弘諺公司簽訂勞動契約，並入
    股弘諺公司等語。
五、經查：
（一）關於弘諺公司成立前，被告與弘諺公司部分股東代表戊○○間是否存有協議，約定弘諺公司僅承認轉任員工在華統
      、新統公司5 年以內年資，證人戊○○雖結證稱：當初被
      告欲使華統、新統公司股票上櫃、上市，請渠協助，渠看
      過後發現公司經營狀況不好，認為以原公司名義不可能，
      建議成立新公司，被告同意，就協議由被告與渠各找新臺
      幣（下同）5,000 萬元資金，以資本額1 億元成立弘諺公
      司，由被告擔任負責人兼總經理，負責業務之推動，渠則
      負責財務控管及上櫃、上市事宜，因為如此，被告會帶一
      些客戶及員工過來，當時有協議華統、新統公司與弘諺公
      司二不相干，華統、新統公司應收帳款及盈虧自己負責，
      庫存如弘諺公司有需要則以市場價格購買，生財設備則由
      弘諺公司以折舊後殘值向華統、新統公司購買，人員部分
      也是從華統公司帶過來，或從外面帶來都沒意見，被告請
      來的人都是有經驗的員工，被告當初希望弘諺公司的股東
      能承認員工在華統公司、新統公司全部年資，後來在弘諺
      公司成立前即已清楚達成協議，結論是從華統公司、新統
      公司找過來5 年內年資的員工承認年資，如係5 年以上年
      資的員工，則一概不承認，由華統公司、新統公司自己處
      理（下稱「排除5 年以上資深員工協議」），但此協議僅
      渠與被告私下以口頭達成，並無任何書面可佐；被告在弘
      諺公司擔任總經理期間無權決定員工年資承認之事宜，必
      須由董事會同意云云（見本院卷第118-121 頁審判筆錄）
      ，公訴人並據此證詞，指稱：弘諺公司與華統、新統公司
      並非相互承受之法人，弘諺公司所需生財器具、存貨都以
      買賣方式架構，並未承受華統、新統公司之應收帳款，本
      無法律上義務承受華統、新統公司舊有員工退休年資，衡
      情不可能應允龐大退休準備金，被告關於弘諺公司願無條
      件承受華統、新統公司員工年資之辯情，不可採信云云，
      更舉華統、新統及弘諺公司之設立登記資料（見偵字第29
      67號偵查卷第133-138 頁）為佐。然查：
      1.證人戊○○現為弘諺公司之董事長，掌有人事、財務等
        決策權，告訴人癸○○、丁○○、葉煌德等人係經戊○○決定而予資遣等情，業經證人戊○○自承明確，並經
        證人癸○○、壬○○證述屬實（見本院卷第72、76頁審
        判筆錄）。又被告於94年6 月間自弘諺公司離職，離職
        前已因故遭戊○○調離總經理職務，改任副董事長，對
        資遣費並無決定權等情，除經被告供明外，更據證人戊○○證述明確（見本院卷第122 頁審判筆錄）。而弘諺
        公司是否承認原華統、新統公司員工之年資，關係弘諺
        公司在資遣原華統、新統公司員工時應負擔之資遣費多
        寡，對弘諺公司財務負擔影響至深。綜言之，戊○○自
        己即係決定資遣癸○○、丁○○、葉煌德等，卻不承認
        彼等在華統、新統公司年資，以使弘諺公司無庸按癸○○等在華統、新統公司服務5 年以上之資深年資計算資
        遣費，而得到財務上利益之決策者，渠將此決策原因推
        諉於在弘諺公司已無實權之被告與渠私下間缺乏任何佐
        證之協議（即排除5 年以上資深員工協議），該協議之
        存在又為被告所堅決否認，證人戊○○前開證詞能否盡
        信，已非無疑。
      2.況證人甲○○於本院審理時證稱：戊○○在華統公司還
        沒有改為弘諺公司之前，便曾對員工提到會負責承受華
        統公司的年資等語明確（見本院卷第64頁審判筆錄），
        參酌戊○○在本院證述時，也自承：曾於弘諺公司成立
        前，到過華統、新統公司向員工演講，目的希望吸引華
        統、新統公司有經驗、技術的老員工到弘諺公司任職等
        語（見本院卷第121 、128 頁審判筆錄）。另89年間弘
        諺公司成立後所舉行之第1 次員工會議係由戊○○主持
        ，會中曾宣布轉任到弘諺公司任職之華統、新統公司員
        工，原來在華統、新統公司所享有之年資、福利等權益
        均不變，戊○○在場對此並沒有作任何反對之表示，且
        當時戊○○與被告均係弘諺公司之實際負責人，戊○○
        負責人事、財務決策等情，已據證人甲○○、癸○○、
        辛○○、乙○○、壬○○於本院審理時證述明確（見本
        院卷第63、71-73 、78、88、90、96-97 頁審判筆錄）
        ，彼等及證人丙○○於證述中，更都證實在94年間丁○○遭弘諺公司資遣以前，弘諺公司員工們都不曾聽過戊○○或任何人說過年資承認排除5 年以上資深員工之事
        實（見本院卷第63-64 、70、79、83、89、97頁審判筆
        錄）。是倘如戊○○所證述，渠對於弘諺公司員工組成
        是沿用華統、新統公司員工或新聘員工都沒意見，更與
        被告在弘諺公司成立前即已明確達成年資承認排除5 年
        以上資深員工之協議，則戊○○何以要在弘諺公司成立
        前，即親赴華統、新統公司招募有經驗、技術之資深員
        工，甚至無附帶條件地表明要承受員工之年資？又為何
        迨弘諺公司成立後，戊○○於自己主持之第1 次員工會
        議上，竟容任會中宣布：弘諺公司願無條件承受華統、
        新統公司轉任員工之年資、福利等重大影響公司日後財
        務負擔之事項，且未表任何反對或重申年資承認排除5
        年以上資深員工之意？更有甚者，證人壬○○於本院審
        理時，尚證及：戊○○在主持弘諺公司第1 次員工會議
        時，本人即有向大家說所有華統、新統公司員工的年資
        、特別休假都由弘諺公司概括承受等語（見本院卷第96
        頁），證人辛○○也證稱：戊○○有在會議上說過華統
        、新統公司的年資不變等語（見本院卷第80頁審判筆錄
        ），均直指戊○○自己就曾向員工承諾弘諺公司會承認
        所有華統、新統公司員工之年資，更足令本院產生合理
        之懷疑，認被告辯稱：當初在成立弘諺公司時，代表另
        一半出資股東權益前來與被告洽談之戊○○，確實曾同
        意弘諺公司承受華統、新統公司轉任員工之所有年資、
        福利等權益，兩人間根本沒有戊○○所述之排除5 年以
        上資深員工之協議等情，尚非虛罔。是則縱使被告曾向
        華統、新統公司員工承諾轉任弘諺公司享有年資權益不
        變，要難認此有何傳達不實訊息或隱匿重要訊息而施用
        詐術之嫌。
      3.至於公訴人另指稱：弘諺公司非概括承受華統、新統公
        司，法律上無義務承受華統、新統公司舊有員工退休年
        資，不可能應允龐大退休準備金云云，惟查，華統、新
        統公司在弘諺公司成立後雖仍存續，此固經被告直承無
        諱，並有該2 公司登記資料存卷為據，且證人戊○○雖
        證稱弘諺公司並未概括承受華統、新統公司權利、義務
        等語。但被告當初乃為使華統、新統公司股票上櫃、上
        市，才找戊○○協助，藉新成立弘諺公司之外殼，達成
        上櫃、上市目的，弘諺公司之實質內容均是原華統、新
        統公司，現華統、新統公司僅餘1 名員工等情，已據被
        告陳明（見本院卷第99頁審判筆錄），核與證人戊○○
        前述成立弘諺公司之過程相符，且證人戊○○在證述中
        ，亦陳稱：渠找被告合資成立弘諺公司之動機，就是希
        望公司能上櫃、上市，被告乃通訊業前輩，朋友也說被
        告不錯，會成功，被告找產品能力又強，渠對華統、新
        統公司之客戶群也熟，但上櫃、上市的話，華統、新統
        公司有庫存、會計、應收帳款及冗員等歷史包袱，成立
        新公司則可避免此問題，故新公司成立後，在市場業務
        上就與原華統、新統公司重疊，渠作為公司股東立場，
        因為電信業員工經驗、技術很重要，也希望有經驗、技
        術之資深員工能轉到新公司任職等語甚明（見本院卷第
        127-128 頁審判筆錄），參按週知之國內股份有限公司
        股票上櫃、上市標準，本須符合最近年度無累積虧損，
        且其財務報表所示之稅前純益占股本比率在數年度內達
        一定百分比以上之條件，亦即公司在數年度來之財務報
        表顯示營運、財務狀況均須良好，方有可能上櫃、上市
        。加諸證人甲○○、癸○○、辛○○、丙○○、庚○○
        等，分別證稱：弘諺公司成立後，華統、新統公司近9
        成之員工都轉任到弘諺公司，未轉任者即離職，轉任後
        之工作場所、各人職位、從事通信設備之銷售及維修等
        工作內容、使用之生財器具、公司之業務，對客戶應付
        之售後服務等等均維持不變，僅公司名稱變更而已等情
        明確（見本院卷第62、66、68、71、77、82、93頁），
        顯示華統、新統公司在弘諺公司成立後，其原營業場所
        已幾乎無原先正常營運之人員、設備，其營業活動都由
        弘諺公司所接收，且依戊○○前開證述，弘諺公司尚能
        以折舊後較低之殘值，直接購入員工在執行營業活動時
        所需一切必要之生財器具，使新成立之弘諺公司能省下
        採購新品設備所需之成本及花費。凡此，實足令本院合
        理推斷：戊○○一方面為沿續原華統、新統公司在通信
        設備市場上之競爭優勢，並利用華統、新統公司既有之
        生財設備及員工之技術經驗，始同意與被告合作，以法
        律架構外觀上與華統、新統公司相獨立，也無概括承受
        關係而新成立之弘諺公司，實質上承接華統及新統公司
        之事業經營，卻免除概括承受華統、新統公司不良庫存
        或債務負擔，使新公司儘速符合上櫃、上市之標準，達
        成雙方共同追求之公司股票上櫃、上市目標。在此合理
        懷疑得以成立之情形下，弘諺公司與華統、新統公司在
        經濟實務面上實則難以完全兩不相干之法人視之，尤其
        89至90年間，通信業者對有技術、經驗之勞工需求較高
        ，證人戊○○也自承當時華統、新統公司資深員工另外
        找工作很容易，渠本人作為弘諺公司股東之一，也希望
        有技術、經驗之資深員工轉任到弘諺公司來（見本院卷
        第123 、128 頁），則戊○○代表弘諺公司股東來與被
        告洽談時，因此同意無條件承認原華統、新統公司員工
        之年資，以吸引真正資深優秀之員工轉任弘諺公司服務
        ，在經濟利害衡平下，尚稱有益之舉。相對而言，證人
        戊○○一方面稱要吸引有經驗之資深員工來弘諺公司服
        務，另方面提出年資承認之優惠協議卻僅限於5 年以下
        之資淺員工，刻意排除5 年以上資深員工之適用，究竟
        如何吸引真正有經驗之資深員工轉任弘諺公司服務，才
        屬難以想像。綜上，公訴意旨所稱弘諺公司與華統、新
        統公司在法律上非相互承受之法人，法律上無承擔年資
        必要云云，尚不足為被告不利之論據。
（二）至於告訴人甲○○、癸○○、辛○○、乙○○、庚○○等
      人雖於本院審理時均結證稱：89年間在公司員工會議上，
      確實有聽到公司方面公布說原華統、新統公司之員工轉到
      弘諺公司任職者，原來在華統、新統公司享有之年資、福
      利等權利均不變等語，其中甲○○、癸○○、辛○○、乙○○等人更直指此事項當時乃由被告所公布無誤，又證人
      癸○○於本院審理時，證人丁○○於偵查中雖分別證稱彼
      等於94年間遭弘諺公司資遣時，都因在華統公司年資超過
      5 年，故完全不承認任何華統公司服務年資，僅按弘諺公
      司年資發給資遣費等語，另證人庚○○雖證實彼在華統公
      司服務不滿5 年，所以遭弘諺公司資遣時，弘諺公司有算
      入華統公司年資給付資遣費等語。但查，89年間被告與戊○○在成立弘諺公司當時，有相當合理之懷疑，足認戊○○有代表弘諺公司股東，同意弘諺公司無條件承認轉任之
      原華統、新統公司員工的舊有年資，故被告縱依此約定向
      員工宣布，並非積極傳遞不實訊息或消極隱匿重要交易訊
      息，故無施用詐術可言，業經本院認定明確，俱如前述，
      而告訴人丁○○、癸○○及葉煌德於94年間，均係遭當時
      弘諺公司之負責人戊○○決定資遣而發給資遣費，其時被
      告已無人事實權甚或已離職，亦已敘明如前，自難以告訴
      人於94年間遭資遣時，並未依被告原先承諾員工之條件發
      給資遣費，即推認是被告於89年間有意詐欺原華統、新統
      公司員工。是也難逕依上揭告訴人之指述即遽認被告詐欺
      得利之罪嫌。
（三）至另卷附告訴人甲○○、癸○○、辛○○、丙○○、庚○○、乙○○等人之勞工保險卡影本，僅能證明告訴人等原
      在華統及新統公司服務之年資而已，亦難佐明被告在向員
      工承諾弘諺公司承認所有轉任員工年資時，客觀上有施用
      詐術或主觀上有詐欺之事實。
六、綜上所述，公訴人所舉前揭諸般證據，均不能證明被告於89
    年間弘諺公司成立當時，其與戊○○間有年資承認排除5 年
    以上資深員工之協議存在，反令本院產生合理之懷疑，認被
    告辯稱弘諺公司股東間確實同意承認華統、新統公司員工之
    舊有年資之情非虛，自難以公訴人所舉事證，推認被告在89
    年間向華統、新統公司員工宣布弘諺公司將承認員工全部年
    資時，有任何施用詐術之犯行，更難以詐欺得利罪相繩。此
    外，復查無其他任何積極證據可資證明被告犯罪，揆諸首開
    說明，自應為無罪之諭知。
據上論斷，應依刑事訴訟法第301 條第1項，判決如主文。
本案經檢察官白忠志到庭執行職務。
中    華    民    國    97    年    6     月    27    日
                  刑事第三庭審判長法  官  杜惠錦
                                  法  官  江翠萍
                                  法  官  梁哲瑋
以上正本證明與原本無異。
如不服本判決，應於判決送達後10日內，向本院提出上訴狀。
                                  書記官  陳玉瓊
中    華    民    國    97    年    6     月    27    日


司法院資訊處製作；財團法人民間司法改革基金會備份。
